臺灣士林地方法院民事判決　　　　　　　 95年度訴字第702號
原　　　告　丙○○
訴訟代理人　林啟瑩律師
複代理人　　丁○○
　　　　　　　　　　　　樓之1.
被　　　告　乙○○
訴訟代理人　張權律師
複代理人　　陳雅珍律師
上列當事人間返還價金事件，本院於民國95年12月29日言詞辯論
終結，判決如下：
    主  文
原告之訴及假執行之聲請均駁回。
訴訟費用由原告負擔。
    事實及理由
一、原告起訴主張：
  (一)原告於民國95年5 月17日，經由永慶房屋仲介股份有限公司
    （以下簡稱：永慶房屋）永和店之仲介，與被告訂立不動產
    買賣契約（下稱：系爭買賣契約），約定由原告以價金新台
    幣（下同）2980萬元，向被告購買門牌號碼台北市○○街
    222 號建物（下稱：系爭建物），及其坐落之台北市○○區
    ○○段三小段548 地號基地應有部分五分之一，並約定地下
    室及平台外推均為系爭買賣契約之標的。簽約時並於系爭買
    賣契約附件之「不動產說明書」第肆項【產權相關注意事項
    】第8 點載明：「本案含地下室使用權利，無產權登記，買
    方確已知悉，現況由賣方單獨使用中，依現況移轉」，及第
    5 點記載：「本案若有頂樓、一樓前後院空地增建者，買方
    願依原住戶間協定或使用習慣承受。」被告並稱有同址各樓
    層之所有權人，均同意地下室及增建部分由被告單獨使用，
    可於補足同址4 樓所有權人簽字後提供地下室使用權利讓渡
    書予原告。
  (二)詎被告於簽約翌日所交付之「建築物地下室權利讓渡書」，
    並未包括2 樓共有人劉雅萍、4 樓所有權人曹賜勛等2 人。
    原告於95年6 月2 日依系爭買賣契約第13條第1項 約定，定
    期催告被告補正處分權之欠缺，逾期即依系爭買賣契約第13
    條第1 項約定解除契約，被告於95年6 月16日回函拒絕補正
    ，並稱被告所為給付已完全符合系爭買賣契約，並無補正問
    題，顯已拒為補正。
  (三)又系爭地下室及平台外推增建部分所占用地面，依法均為共
    用部分，既未見已獲得全體區分所有權人之同意，自無由任
    被告單獨排他使用並為使用權利之轉讓。又縱被告得為補正
    ，補正後亦未必符合公寓大廈管理條例第7 條規定，是被告
    保證可單獨將系爭建物地下室及增建占用法定空地之排他權
    利讓與原告，依法亦屬給付不能。
  (四)為此，依民法第349 條、第353 條、第254 條、第256 條規
    定解除兩造間系爭買賣契約，依259 條第1 、2 款規定請求
    返還已交付之價金298 萬元，並依系爭買賣契約第13條第3
    項請求1倍之賠償。
  (五)並聲明：1.被告應給付原告596 萬元及自起訴狀繕本送達翌
    日起至清償之日止，按年息百分之五計算之利息。2.願供擔
    保請准宣告假執行。
二、被告則以：
  (一)被告從未以任何方式保證其所移轉者為排他性權利，契約中
    更未出現任何關於「排他」之字眼，此觀系爭買賣契約第2
    條、第18條特別約定事項(二)(四)、「不動產現況說明書」第肆
    項【產權相關注意事項】及附表第18項、第19項被告之勾選
    情形暨證人即永慶房屋業務經紀人甲○○於本院所證內容自
    明。
  (二)系爭建築物於65年12月1 日取得建築執照、67年3 月23日取
    得使用執照，而公寓大廈管理條例係84年6 月28日公佈施行
    ，依法律不溯既往原則，應無原告所稱公寓大廈管理條例不
    得約定專用規定之適用。又系爭建物地下室及外推平台縱屬
    公寓大廈管理條例第7 條所列之不得約定專用部分之範圍，
    依公寓大廈管理條例第55條第2 項規定觀之，系爭建物係於
    公寓大廈管理條例施行前已取得建造執照，依當時習慣，地
    下室及增建部分約定專用於法並無不合，自不受同條例第7
    條不得約定專用部分之限制，應無給付不能情形。又系爭建
    物4 樓所有權人就系爭地下室之使用權，已為默示同意由被
    告前手即證人戊○○家族成員使用，劉家成員轉移給被告後
    ，現由被告單獨使用。被告將「現況單獨使用」之地下室及
    外推平台移轉予原告，已依約履行。另地下室使用權利讓渡
    書無4 樓住戶之簽名亦為原告簽約時所明知，原告仍決意購
    買，復無被告保證補正處分權之情形，實不容事後以要求補
    正處分權為藉口而解除契約。
  (四)被告於95年5 月17日簽訂系爭買賣契約，交付簽約款298 萬
    元，僅100 萬元部分由被告實際收受，另外198 萬元已存入
    雙方約定合作金庫銀行股份有限公司（以下簡稱：合庫）南
    京東路分行，作為履約保證金，被告尚未實際收受。又原告
    未依約於95年5 月25日備齊證件辦理用印並給付298 萬元，
    ，被告通知原告應於文到5 日內，至永慶房屋中山店與被告
    辦理用印手續，逾期被告將以違約事由依法請求損害賠償並
    解除契約沒收已付價金。惟原告拒不履行用印手續，被告自
    得解除契約，並依約收取存放合庫之198 萬元，無須返還。
  (五)並聲明：求為判決如主文所示，及如受不利判決，願供擔保
    請准宣告免為假執行。
三、兩造不爭執之事實（本院卷第60、61、77-79頁）
  (一)兩造於95年5 月17日訂立系爭買賣契約（如本院卷第22至27
    頁所示），約定由原告以價金2980萬元，向被告購買系爭建
    物，及其坐落之台北市○○區○○段3 小段548 地號基地應
    有部分五分之一。除系爭買賣契約外，契約附件尚包括如原
    證3、4所示相關書面（本院卷第28至36頁）。
  (二)原告已交付簽約款100 萬元，另支付之198 萬元交永慶房屋
    存入保證銀行之賣方備償專戶。
  (三)被告交付原告「建築物地下室權利讓渡書」（本院卷第37頁
    ）後，原告於95年6 月12日以存證信函（內容如本院卷第38
    至42頁存證信函）通知被告補正，被告於95年6 月16日函覆
    （內容如本院卷第45頁律師函）拒絕補正。
四、茲就原告主張分述如下：
  (一)原告得否以被告就系爭買賣契約之標的應依民法第349 條規
    定負瑕疵擔保責任，依同法第353 條「依關於債務不履行之
    規定」，於催告後依同法第254條規定解除買賣契約？
  1.原告主張被告就系爭買賣契約標的應負權利瑕疵擔保責任，
    係以系爭建物地下室及平台外推增建部分所占用地面，依法
    均為共用部分，既未見已獲得全體區分所有權人之同意，自
    無由任被告單獨排他使用並為使用權利之轉讓為其論據。惟
    查：
  (1)按「出賣人應擔保第三人就買賣之標的物，對於買受人不得
    主張任何權利」「買受人於契約成立時，知有權利之瑕疵者
    ，出賣人不負擔保之責。但契約另有訂定者，不在此限。」
    民法第349 條、351 條分別定有明文。是買受人得主張權利
    瑕疵擔保者，應限於買賣之標的物，且此瑕疵非買受人於契
    約訂立時所明知者為限。
  (2)本件系爭買賣契約之標的物，明揭於系爭買賣契約第1 條「
    土地標示」及「建築改良物標示」部分，至契約第2 條「增
    建或占用部分」則約明：「本買賣標的物現況另有增建或占
    用部分，依現時法令無法登記，甲（即原告）乙（即被告）
    雙方約定依現況移轉，甲方不得變更現況使用，其權利義務
    業經雙方約定如下：增建或占用範圍：地下室、平台；
    若增建部分於交屋前（如有借屋裝修則為借屋裝修前）曾被
    拆除或曾被通知拆除或曾經其他區分所有權人或住戶主張權
    利時，不論乙方是否知悉，乙方均應負損害賠償責任或解約
    責任。上述增建部分無所有權，並有被拆除之虞，若於交
    屋後（如有借屋裝修則為借屋裝修後）始被通知拆除時，或
    甲方自行變更使用致被通知拆除時，甲方同意自行承擔風險
    ，其相關權利義務甲方確已明確知悉。」
  (3)依前揭契約約款，本件買賣標的物應係指系爭買賣契約第1
    條所揭示之土地、建築改良物，出賣人就此並應依契約第9
    條、第10條約定負產權移轉、瑕疵擔保責任。至契約第2 條
    則係就標的物外出賣人之給付義務另為約定，其內容為「平
    台外推」之增建、「地下室」之占用部分依訂約時「現況」
    移轉義務，增建部分或為事實上處分權（獨立增建）之移轉
    ，或為主建物之一部而隨同移轉所有權，「占用部分」則為
    占有之移轉（民法第942 條），是證人即系爭買賣契約仲介
    人甲○○於本院證稱：「他（即被告）銷售主要是產權登記
    為主，地下室及平台外推部分應該不在買賣範圍，因為不是
    產權登記」（本院卷第113 頁）等語。又增建部分兩造並約
    定危險負擔之時點為「交屋」或「借屋裝修」之時（契約第
    2 條第2款 、第3 款），並約明增建部分「有被拆除之虞」
    ，而所以有被拆除之虞，亦無非契約第2 條第2 款所述經行
    政機關以違反建築法規規定拆除、通知拆除，或經其他區分
    所有權人或住戶主張權利之結果，足見兩造於訂約時已明知
    增建部分之建築、占用土地於法未合，始有前開權利義務之
    特別約定。乃原告復謂被告就系爭建物平台外推增建所占用
    之法定空地曾擔保可單獨排他使用，業據被告否認在卷，亦
    顯與前開契約明示約定相違；又其於明知權利瑕疵之情況下
    ，復以該增建占用共用法定空地違反公寓大廈管理條例、建
    築法令，主張被告應負瑕疵擔保責任，揆諸前揭說明，於法
    亦有未合。
  (4)至地下室部分，如前所述，系爭買賣契約第2 條約定之內容
    僅在約定於「占有」之移轉，乃對系爭建物地下室事實上管
    領力（民法第940 條規定參照）之交接，依系爭買賣契約第
    2 條第1 款之記載，除地下室外，其他得為占用標的勾選項
    目之「1 樓空地」、「頂樓」、「防火巷」、「天井」等項
    目，依公寓大廈管理條例第7 條之規定，或明顯非得約定專
    用（如防火巷），或有非得約定專用之疑慮，系爭買賣契約
    係專業之房屋仲介事業永慶房屋所擬之定型化契約，對前開
    公寓大廈管理條例或建築法規適用上之爭議必然知之甚詳，
    其所以設計上開約款，就增建或占用部分獨立於契約第1 條
    買賣標的標示外，另為第2 條特別約定，亦無非在避免複雜
    之法律適用爭議，將出賣人之義務限縮於訂約現有占有之移
    轉，並不擔保占有之適法性。如前揭契約占用部分現況移轉
    義務係如原告主張排他專用「使用權」之移轉，該定型化契
    約約定防火巷或其他依法不得約定專用部分之「使用權」移
    轉均陷於給付不能，豈為永慶房屋設計系爭買賣契約所預擬
    之當事人間客觀真意？
  (5)又按民法第349 條所規定出賣人之擔保義務，係就「買賣標
    的物」而為規範，解釋上應限於主給付義務之情形，始有民
    法第349 條、第353 條規定之適用（相關學者見解見本院卷
    第186 頁以下）。本件系爭買賣契約出賣人被告之主給付義
    務，係交付買賣契約第1 條所載不動產予買受人原告，並使
    其取得該不動產所有權（民法第348 條），第2 條關於出賣
    人地下室占有之移轉義務，非屬「買賣標的物」之主給付義
    務，性質上應為從給付義務，且占有本為事實上之狀態而非
    權利，亦無從為權利瑕疵之主張，原告主張被告未履行系爭
    買賣契約第2 條義務，應依民法第349 條規定負瑕疵擔保責
    任，亦有未合。
  (6)再除系爭買賣契約第2 條約定外，系爭買賣契約第18條（特
    別約定事項）第2 項約定：「本件現況有地下室未辦產權登
    記使用權利，依現況移轉。」第4 項約定：「乙方同意於交
    屋前提示現有地下室使用權利讓渡書予甲方（目前4 樓未簽
    字）」另系爭買賣契約附件之「不動產說明書」第肆大項第
    8 點約明：「本案含地下室使用權利，無產權登記，買方確
    已知悉現況由賣方單獨使用中，依現況移轉。」綜酌前開各
    項約定，所謂使用權利，應係指地下室「單獨占有」之狀態
    及基於「地下室使用權利讓渡書」所衍生之債權約定效力，
    基於該約定，簽署之同門牌第2 、3 、5 層所有權人應不得
    向被告或受讓被告占有之人主張排除占有。至同門牌第4 層
    所有權人未簽署部分，依證人即仲介甲○○所證：「他（即
    被告）有提一個讓渡書，簽約時有講到，他說目前有1 個4
    樓房屋所有權人沒有簽，但他不能保證一定可以讓他簽到。
    」「（第18條約定(4)）是約定交屋前給讓渡書，目前4 樓未
    簽的意思，被告有同意盡量幫忙但不保證... 」，是縱原告
    以4 樓所有權人可能就地下室之使用主張權利，而依民法第
    349 條主張權利瑕疵疵擔保，依同法第351 條規定，在原告
    明知其事之情況下，被告亦不負擔保之責。
  (7)另系爭建物同一門牌第2 層共有人劉雅萍（應有部分二分之
    一）未於系爭「地下室使用權利讓渡書」簽署部分，依本院
    前揭(5)所持見解，系爭建物地下室占有之移轉，非屬系爭買
    賣契約之主給付義務，應無權利瑕疵擔保相關規定之適用，
    自不得以劉雅萍未於「地下室使用權利讓渡書」簽名，日後
    可能妨害原告之占有而主張被告應負瑕疵擔保責任。再者，
    與權利瑕疵擔保責任應區別者，係被告依系爭買賣契約第18
    條約定所負「『現有』地下室使用權利讓渡書」提示義務。
    查該讓渡書係簽署於93年3 月20日，兩造於95年9 月17日訂
    立系爭買賣契約時，該讓渡書即為既已存在之特定物，是系
    爭買賣契約第18條所約定之「『現有』地下室使用權利讓渡
    書」，亦即附於本院卷第37頁之書面，被告依約提出該書面
    ，自無不為給付之情。至該書面除系爭建物同一門牌第4 層
    所有權人外，尚有第2 層共有人未簽署部分，則係該特定物
    欠缺被告所擔保之內容（2 、3 、5 層共有人皆已簽名），
    此一擔保從給付義務（交付占有）履行所附加之書面提示（
    出）義務，依前說明，本無權利瑕疵擔保責任之適用而係物
    （同意書）之瑕疵問題，因物之瑕疵相關規定出賣人並無補
    正之義務，「瑕疵」復於契約訂立時即已存在，亦無不完全
    給付請求補正問題（最高法院77年度第7 次民事庭會議決議
    (一)反面推論，至得否以被告過失告知系爭書面不具備之品質
    請求不完全給付之損害賠償，則屬另一問題），原告以同意
    書欠缺劉雅萍同意，據以催告被告補正處分權之欠缺（本院
    卷第8 頁），於法亦有未合。
  (8)末查，系爭買賣契約附件之「現況說明書」（本院卷第36頁
    ）第12項「是否有增建部分」，被告勾選「有」，其後並於
    備註說明勾選「平台外推」「其他：地下室」「賣方保證有
    處分權且隨同主建物移轉絕無異議」；然同一說明書內第19
    項「本房地為壹樓，地下室是否為自己單獨使用」項目，被
    告復勾選「其他住戶皆可使用」，兩者顯有矛盾。查「現況
    說明書」第12項係就「增建」而為說明，系爭建物地下室與
    建物其他部分同時興建，並載明建照執照及使用執照，顯與
    「增建」之定義相違，且同一書面復有完全相反內容之約定
    （第19項），是綜酌上開情事及系爭買賣契約其他部分之相
    關約定探求當事人之真意，該「現況說明書」第12項「賣方
    保證有權處分且隨同主建物移轉者」，客體應僅限於平台外
    推增建部分所有權或事實上處分權之移轉，應不及於「地下
    室」部分，關於地下室權利義務之內容，仍以系爭買賣契約
    其他部分之約定為據，原告亦不得執此主張被告應負瑕疵擔
    保責任。
  (二)原告得否依民法第256條規定主張解除買賣契約？
    如前所述，本院認系爭買賣契約第2 條約定之被告給付義務
    ，係系爭建物增建（平台外推）、「地下室」單獨占有之現
    況之移轉，增建部分得隨主建物而移轉所有權、地下室部分
    被告現單獨占有中（本院卷第147 頁），被告並無不能給付
    之情事。至原告所稱平台外推占有法定空地、地下室約定專
    用違反公寓大廈管理條例部分，被告依系爭買賣契約第2 條
    所應移轉者，係「增建部分」，而非增建占用之土地；而所
    謂被告「排他專用」之給付義務，始終為被告所否認，系爭
    買賣契約文義亦無從推認被告有此義務，原告復未能就兩造
    有此給付義務之意思表示合致舉證以實其說，另參以系爭買
    賣契約第2 條亦已明揭增建部分「有被拆除之虞」，是原告
    所稱被告曾擔保「排他專用」之給付義務云云，尚難認為真
    實。又兩造既無前開義務約定，原告自無從主張「排他專用
    」義務給付不能之法律效果，其據以主張依民法第256 條規
    定主張解除買賣契約，亦屬無理由。
  (三)原告得否依系爭買賣契約第13條第3項約定請求1倍之賠償？
    依上所述，被告並無給付遲延、給付不能情事，原告另以被
    告違約，主張依系爭買賣契約第13條第3 項請求1 倍之賠償
    金，自亦同屬無理由。
五、至本件被告於書狀亦同時主張解除系爭買賣契約，如為有理
    由，其結果固亦發生兩造依民法第259 條規定之回復原狀義
    務，然因該部分並非本件原告起訴之原因事實，非屬本訴審
    理範疇（民事訴訟法第244 條第1 項第2 款），本院自無庸
    就此加以審酌，附此敘明。
六、從而，原告本於前揭原因事實，依解除契約後回復原狀、約
    定違約金請求之法律關係，請求被告給付596 萬元及自起訴
    狀繕本送達翌日起至清償之日止，按年息百分之五計算之利
    息，為無理由，應予駁回。又原告之訴既經駁回，其假執行
    之聲請即失所依附，應併予駁回。
七、本件事證已臻明確，其餘兩造協議爭點、主張、陳述暨所提
    之證據，經審酌均與本院前揭判斷不生影響，爰不一一詳予
    論述。
八、據上論結，原告之訴為無理由，並依民事訴訟法第78條判決
    如主文。
中　　華　　民　　國　　96　　年　　1 　　月　　19　　日
                  民事第二庭  法  官  王本源
以上正本證明與原本無異。
如對本判決上訴須於判決送達後20日內向本院提出上訴狀。
中　　華　　民　　國　　96　　年　　1 　　月　　29　　日
                              書記官  陳淑女
